【裁判字號】    97,上,1054
【裁判日期】    980519
【裁判案由】    給付買賣價金
【裁判全文】
臺灣高等法院民事判決                  97年度上字第1054號
上  訴  人  乙○○
                        樓
訴訟代理人  林曜辰律師
被上訴人    甲○○
訴訟代理人  林良財律師
複  代理人  林明哲律師
上列當事人間請求給付買賣價金事件，上訴人對於中華民國97年
8月5日臺灣士林地方法院97年度訴字第20號第一審判決提起上訴
，本院於中華民國98年4月28日言詞辯論終結，判決如下：
    主    文
原判決關於駁回上訴人後開第二項之訴部分，及該部分假執行之
聲請，與訴訟費用之裁判廢棄。
被上訴人應給付上訴人新台幣壹佰壹拾柒萬肆仟陸佰伍拾貳元，
及自民國九十六年十一月十六日起至清償日止按年息百分之五計
算之利息。
其餘上訴駁回。
第一、二審訴訟費用由被上訴人負擔五分之二，餘由上訴人負擔
。
    事實與理由
一、上訴人起訴主張：伊於民國（下同）96年3月30日與被上訴
    人訂立不動產買賣契約書，以總價新台幣（下同）515萬元
    出售伊所有坐落台北市○○區○○段1小段581地號權利範圍
    1 萬分之492土地，及其上建物即門牌號碼台北市士林區○
    ○○路○段245巷6號3樓房屋（下合稱系爭不動產）予被上訴
    人；惟被上訴人僅支付177萬5348元，於伊將上開房地過戶
    至被上訴人名下後，即未再給付剩餘款項337萬4652元，爰
    依民法第367條之規定，聲明求為判決：被上訴人應給付原
    告337萬4652元，及自起訴狀繕本送達翌日起至清償日止，
    按年息百分之5計算之利息，並陳明願供擔保，請准宣告假
    執行。
二、被上訴人則以：上訴人於96年2月至96年3月30日期間，陸續
    向伊借款，因積欠伊債務，乃與伊訂立系爭買賣契約，將系
    爭不動產出賣予伊抵償債務。另伊代上訴人墊付依系爭買賣
    契約約定應由上訴人負擔之賦稅27萬5,348元，伊詳細交付
    款項之明細如原判決附表所示，伊給付上訴人之金額已逾系
    爭買賣契約之價金515萬元，系爭不動產之價金業已全數清
    償完畢，上訴人請求為無理由等語，資為抗辯。
三、原審判決駁回上訴人之訴及其假執行之聲請，上訴人不服，
    提起上訴，其上訴聲明為：(一)原判決廢棄。(二)上開廢棄部分
    ，被上訴人應給付上訴人337萬4652元及自起訴狀繕本送達
    翌日起至清償日止按年息百分之五計算之利息。(三)第一、二
    審訴訟費用由被上訴人負擔。被上訴人答辯聲明為：上訴駁
    回，第二審訴訟費用由上訴人負擔。
四、本件經依民事訴訟法第463條、第270條之1第1項第3款規定
    ，整理兩造不爭執事項並協議兩造簡化爭點為：
（一）兩造不爭執事項：
  １、上訴人於96年3月30日與被上訴人簽立不動產買賣契約書
      ，以總價金515萬元將其所有坐落台北市○○區○○段1小
      段581地號、權利範圍1萬分之492土地，及其上建物即門
      牌號碼台北市士林區○○○路○段245巷6號3樓房屋售予被
      上訴人。上訴人雖於買賣契約書之價金給付備忘錄上簽章
      表示已於96年3月30日收受現金515萬元價金，但事實上被
      上訴人當日並未實際交付現金。
  ２、上訴人已分別於96年2月20幾日、96年2月20幾日、96年5
      月17日許各收受被上訴人50萬元，及於96年6月10日收受
      20萬元，並由被上訴人代付應由上訴人負擔之稅金費用
      275,348元，合計共自被上訴人處取得1,975,348元。
  ３、上訴人與訴外人丙○○於96年2月10日簽立「讓渡產權動
      用設定協議書」，約定由上訴人以系爭房屋地向被上訴人
      借款300萬元，並將其中200萬元借予丙○○，供其購買雅
      典當舖。
  ４、上訴人曾以丙○○為連帶保證人簽立「借款契約書（兼作
      借據）」，載明向被上訴人借款300萬元，借款期間自96
      年2月10日起至96年3月10日止。
（二）兩造爭點：
  １、丙○○有無於96年2月11日代被上訴人轉交50萬元現金予
      上訴人？
  ２、96年2月14日被上訴人交付丙○○之185萬元，是否為上訴
      人向被上訴人所借而同意交付丙○○購買雅典當舖牌照？
  ３、96年2月14日被上訴人交付丙○○之30萬元，是否為上訴
      人向被上訴人所借而同意交付丙○○作為承租雅典當舖之
      押租金？
  ４、96年3月初被上訴人有無交付上訴人80萬元？
  ５、被上訴人有無因上訴人男友家需用錢，而透過丙○○交付
      10萬元？
  ６、被上訴人有無交付上訴人7萬元供上訴人支付母親醫藥費
      ？
五、茲就上開爭點，析述本院得心證之理由如下：
（一）丙○○有無於96年2月11日代被上訴人轉交50萬元現金予
      上訴人？
  １、查上訴人與訴外人丙○○於96年2月10日簽立「讓渡產權
      動用設定協議書」（以下稱協議書），約定由上訴人以系
      爭房屋地向被上訴人借款300萬元，其中200萬元借予丙○
      ○動用，供其購買雅典當舖，有該協議書在卷可稽（見原
      審卷第45頁）。又上訴人曾以丙○○為連帶保證人簽立「
      借款契約書（兼作借據）」（以下稱借款契約書），載明
      向被上訴人借款300萬元，當場以現金全數交上訴人親所
      收訖，借款期間自96年2月10日起至96年3月10日止，亦有
      借款契約在卷足憑（見原審卷第59頁）。惟查，寫完協議
      書當天下午，丙○○就帶證人丁○○與上訴人去被上訴人
      當舖，叫上訴人寫300萬元這份借款契約書，當天沒有拿
      到錢等情，已據證人丁○○結證在卷（見本院卷第58頁背
      面、原審卷第147頁），核與證人丙○○證稱「96年2月10
      日有簽借款契約書，當天被上訴人並無交付300萬元給證
      人丙○○或上訴人」等語相符（見原審卷第145頁），被
      上訴人亦陳稱「他們拿借款契約書來借錢當天，我並沒有
      給他們錢，因為抵押權設定手續還沒有辦好，後來隔了好
      幾天才陸陸續續給錢。我是在抵押權設定手續辦好之後才
      陸續給錢」等語（見本院卷第95頁背面），足見上訴人於
      96年2月10日雖出具借款契約書予被上訴人，惟當日並未
      自被上訴人處取得任何借款。
  ２、被上訴人雖抗辯依借款契約書共交付上訴人原判決附表編
      號1至編號5之款項，證人丙○○亦證稱曾於96年2月11日
      代被上訴人轉交50萬元即原判決附表編號1之款項予上訴
      人，惟為上訴人所否認，查證人丙○○雖於原審證稱「（
      96年2月10日）當天沒有，隔天我就拿了50萬元先給原告
      」（原審卷第145頁），惟其嗣於本院則證稱「我拿到185
      萬元，其餘115萬元，當天上訴人拿走50萬元，其他放在
      公司保險箱」等語（見本院卷第56頁），前後所述並不相
      符，是自難以其於原審之證言，遽認被上訴人有於95年2
      月11日由丙○○轉交50萬元予上訴人。被上訴人未據提出
      經上訴人或丙○○簽收借款，或其他足資證明已將款項交
      付上訴人之證據資料，空言主張有於96年2月11日依借款
      契約交付上訴人50萬元，已難信取。參諸被上訴人自陳因
      為抵押權設定手續還沒有辦好，隔了好幾天才陸陸續續給
      錢（見本院卷第95頁背面），既是隔了好幾天等抵押權設
      定手續辦好，才開始陸續給錢，則其主張於書立借款契約
      書次日之96年2月11日即經由丙○○給付上訴人50萬元，
      應無可取。
（二）被上訴人於96年2月14日交付丙○○如原判決附表編號2及
      編號3所載之215萬元，是否為上訴人向被上訴人所借而同
      意由丙○○向被上訴人動支？
      查被上訴人主張其已於97年2月14日依借款契約書分別交
      付185萬元及30萬元，雖為上訴人所否認，惟證人丙○○
      已證稱有自被上訴人處取得185萬元用以購買當舖牌照，
      另又取得30萬元給付當舖店面租金及押金等語（見原審卷
      第140頁）。而上訴人與丙○○之協議書已載明向被上訴
      人所借300萬元中之200萬元由丙○○動用，被上訴人並稱
      於上訴人簽借款契約書向其借款時，有看到系爭協議書，
      上訴人與丙○○將之夾在借款契約書上，說上訴人要借錢
      要開當舖等語（見本院卷第95頁背面），證人丁○○亦證
      稱丙○○說要先寫協議書拿過去給被上訴人看，跟被上訴
      人借錢等語（見本院卷第58頁背面），核相符合。上訴人
      於協同丙○○向被上訴人借款時，曾出具系爭協議書予被
      上訴人閱覽，應堪認定。上訴人既於向被上訴人借款時，
      一併提出載明所借300萬元中200萬元由丙○○動用之系爭
      協議書供被上訴人閱覽，可認上訴人已有向被上訴人表示
      同意將其中200萬元交由丙○○動支，則被上訴人依系爭
      借款契約書交付丙○○之款項，於200萬元範圍內，應認
      對上訴人已生給付借款之效力。準此，被上訴人於96年2
      月14日所交付丙○○，如原判決附表編號2、3之兩筆金額
      各185萬元及30萬元，合計215萬元中之200萬元，應認係
      上訴人向被上訴人所借而同意由丙○○向被上訴人動支之
      款項。被上訴人抗辯已給付此部分200萬元之借款，應為
      可取。
（三）96年3月初被上訴人有無交付上訴人如原判決附表編號6所
      示之80萬元？
      被上訴人主張其曾於96年3月初交如原判決附表編號6所示
      80萬元現金予上訴人，供作上訴人買受世界盃雪梨區房屋
      之訂金，證人丙○○於原審雖亦證稱「有一次原告（即上
      訴人）買房子所以被告（即被上訴人）給付原告80萬元，
      當天原告就從這80萬元中借給我50萬元」、「又經過半個
      月被上訴人又拿了80萬元給我和原告，因為原告要買新房
      子，這是訂金」（見原審卷第139頁、第145頁），惟於本
      院則證稱「房子定金第一次是22萬元，是上訴人刷卡付的
      」，並未證稱被上訴人曾交付80萬元供上訴人買屋（見本
      院卷第55至58頁），自難僅以其於原審之證言，即遽認被
      上訴人有於96年3月初交付上訴人80萬元之事實。況上訴
      人購買世界盃雪梨區房屋，係於96年5月2日以刷卡方式給
      付訂金5萬元，及簽約金9萬元，有買賣契約附件四付款辦
      法表在卷可稽（見原審卷第186頁），上訴人既係於96年5
      月2日始以刷卡方式給付購屋訂金及簽約金，則被上訴人
      主張其於96年3月初給付上訴人80萬元現金供上訴人作為
      購屋訂金，即難認為真實。況依被上訴人自陳原判決編號
      6以後各筆款項，是向上訴人買受房屋之尾款（見本院卷
      第95頁背面），而兩造係於96年3月30日始訂立不動產買
      賣契約書，有該不動產買賣契約書在卷足憑（見原審卷第
      20至23頁），則被上訴人主張其於兩造訂立不動產買賣契
      約前，即先給付上訴人買受房屋之尾款，亦與常情不合。
      被上訴人主張其有於96年3月初交付上訴人如原判決附表
      編號6所示之80萬元，應非可取。
（四）被上訴人有無因上訴人男友家需用錢，而透過丙○○交付
      10萬元？
      被上訴人主張上訴人曾因其男友家裡需用錢，而經由丙○
      ○向其取走10萬元，惟為上訴人所否認，證人丙○○雖證
      稱「原告的男友丁○○說家裡要用錢，他說他有跟原告講
      過，所以我跟被告又要了10萬元給付房屋的錢」云云（見
      原審卷第139頁），惟證人丁○○則證稱「我沒有因為家
      裡要用錢透過丙○○拿10萬元」（見本院卷第59頁），丙
      ○○與丁○○二人之證言即不相同，如無其他佐證，自難
      遽認丙○○所證為真實可採。而被上訴人與上訴人非親非
      故，未經向上訴人查證，即任由丙○○以上訴人名義向其
      領款，且未要求丙○○簽立任何字據，顯與常情不符，況
      被上訴人係以經營當舖為業，對於金錢往來需留憑證，以
      免日後爭議，應為其職業上所認知並注意遵行之事項，其
      既未向上訴人查證，又未令丙○○留下字據，證人丙○○
      之證言復與蔡宗有之證言相左而未可遽採，則其主張曾因
      丁○○家裡需用錢，而透過丙○○交付上訴人10萬元，即
      無可取。
（五）被上訴人有無交付上訴人7萬元供上訴人支付母親醫藥費
      ？
      被上訴人雖主張其曾交付上訴人7萬元供上訴人支付其母
      親之醫藥費，惟為上訴人所否認，證人丙○○於原審雖證
      稱「還有一次原告跟我說原告媽媽住院需要醫藥費，所以
      被告又拿了7萬元現金透過我交給原告」云云（見原審卷
      第139頁），惟其於本院則證稱「另外7萬元那筆，是因為
      上訴人媽媽生病住院，急需用錢，我私底下跟其他朋友借
      7萬元，這筆不是向被上訴人借的」等語（見本院卷第57
      頁），已推翻其於原審之證言。證人丁○○亦證稱「（問
      ：上訴人曾否因母親醫藥費，而向被上訴人或丙○○拿錢
      ？）是有一次7萬多元，是向丙○○拿的」（見本院卷第
      59頁），核與丙○○於本院所證相符。被上訴人既未能提
      出有交付上訴人此部分款項之證據，其主張曾交付上訴人
      7萬元供上訴人支付母親醫藥費，即無可取。
六、查上訴人主張兩造於96年3月30日訂立不動產買賣買賣契約
    ，以總價金515萬元出售上訴人所有系爭不動產，系爭房地
    之所有權並已移轉登記予被上訴人之事實，為被上訴人所不
    爭執，並有不動產買賣契約書在卷可稽（見原審卷第20至23
    頁），則依約被上訴人自負給付價金515萬元予上訴人之義
    務。又關於價金之給付方式，上訴人雖於契約書之價金給付
    備忘錄上簽章表示已於96年3月30日收受現金515萬元，惟當
    日被上訴人並未實際交付現金之事實，則為兩造所不爭（見
    原審卷第65頁），並經證人丙○○、戊○○證述屬實（見原
    審卷第139頁、第151頁），是被上訴人未於96年3月30日簽
    約當日給付現金515萬元之事實，亦堪認定。惟上訴人已依
    系爭借款契約書及買賣契約向被上訴人取得原判決附表編號
    4、5、6、7、8、9之款項共1,975,348元，已據上訴人陳明
    在卷（見本院卷第24頁），又如原判決附表編號2、3之兩筆
    合計215萬元中之200萬元，應認係上訴人向被上訴人所借而
    同意由丙○○向被上訴人動支之款項，已如前述，則上訴人
    共已向被上訴人取得之款項共為3,975,348元，經以上訴人
    向被上訴人之借款及已取得之買賣價金分別為抵銷及扣除後
    ，被上訴人尚應給付上訴人之金額計為1,174,652元（
    5,150,000-3,975,348=1,174,652）。
七、綜上所述，上訴人本於買賣之法律關係，請求被上訴人給付
    3,374,652元，及自起訴狀繕本送達翌日，即96年11月16日
    起至清償日止按年息百分之五計算之利息，於1,174,652元
    ，及自96年11月16日起至清償日止按年息百分之五計算之利
    息部分，為有理由，應予准許。逾此所為請求，為無理由，
    應予駁回。原審就上開應准許部分，為上訴人敗訴之判決，
    並駁回其假執行之聲請，尚有未洽，上訴意旨求予廢棄改判
    ，為有理由，爰由本院予以廢棄改判如主文第二項所示。至
    於上訴人之請求不應准許部分，原判決為上訴人敗訴之判決
    ，並駁回其假執行之聲請，經核於法並無不合，上訴意旨求
    予廢棄改判，為無理由，應駁回其上訴。
八、本件事證已臻明確，兩造其餘之攻擊防禦方法及所提證據，
    經審酌後認均無礙判決之結果，爰不予一一論述。
九、據上論結，本件上訴為一部有理由，一部無理由，依民事訴
    訟法第450條、第449條第1項、第79條，判決如主文。
中    華    民    國    98    年    5     月    19    日
                    民事第三庭
                        審判長法  官  林敬修
                              法  官  吳青蓉
                              法  官  張靜女
正本係照原本作成。
如不服本判決，應於收受送達後20日內向本院提出上訴書狀，其
未表明上訴理由者，應於提出上訴後20日內向本院補提理由書狀
（均須按他造當事人之人數附繕本）上訴時應提出委任律師或具
有律師資格之人之委任狀；委任有律師資格者，另應附具律師資
格證書及釋明委任人與受任人有民事訴訟法第466條之1第1項但
書或第2項（詳附註）所定關係之釋明文書影本。
中    華    民    國    98    年    5    月    20    日
                              書記官  蕭麗珍
附註：
民事訴訟法第466條之1（第1項、第2項）：
對於第二審判決上訴，上訴人應委任律師為訴訟代理人。但上訴
人或其他法定代理人具有律師資格者，不在此限。
上訴人之配偶、三親等內之血親、二親等內之姻親，或上訴人為
法人、中央或地方機關時，其所屬專任人員具有律師資格並經法
院認為適當者，亦得為第三審訴訟代理人。


司法院資訊處製作；財團法人民間司法改革基金會備份。
